臺灣高等法院民事判決　　　　　　　　 94年度上易字第626號
上　訴　人　誠泰商業銀行股份有限公司
法定代理人　林誠一
訴訟代理人　陳建成律師　兼送達代收人
複代理人　　項秋雯
被上訴人　　甲○○
訴訟代理人　李建民律師
上列當事人間確認債權不存在事件，上訴人對於中華民國94年6
月10日臺灣士林地方法院93年度重訴字第308號第一審判決提起
一部上訴，並為訴之追加，經本院於94年9月13日言詞辯論終結
，判決如下：
    主  文
原判決關於(一)本訴確認上訴人對被上訴人消費借貸債權新台幣壹
佰萬元不存在部分，及(二)反訴駁回上訴人後開第三項之訴部分
(利息部分限於自民國89年2月22日起至清償日止按年息5%計算之
利息)，暨訴訟費用之裁判均廢棄。前項廢棄(一)部分，被上訴人
在第一審之訴駁回。
第一項廢棄(二)部分，被上訴人應給付上訴人新台幣壹佰萬元，及
自民國89年2月22日起至清償日止按年息8% 計算之利息。
上訴人其餘追加之訴駁回。
本訴及反訴第一、二審訴訟費用（含追加之訴部分，確定部分除
外）由被上訴人負擔。
    事實及理由
甲、本訴部分
一、按確認法律關係之訴，非原告有即受確認判決之法律上利益
    者，不得提起之，民事訴訟法第247條第1項前段定有明文；
    又民事訴訟法第247條所謂即受確認判決之法律上利益，係
    指因法律關係之存否不明確，致原告在私法上之地位有受侵
    害之危險，而此項危險得以對於被告之確認判決除去之者而
    言，故確認法律關係成立或不成立之訴，苟具備前開要件，
    即得謂有即受確認判決之法律上利益，縱其所求確認者為他
    人間之法律關係，亦非不得提起（參照最高法院42年台上字
    第1031號判例）。被上訴人主張向上訴人貸款之新台幣（下
    同）620萬元，已全部清償，惟上訴人否認，並認其中100萬
    元之債權仍屬有效存在，顯然兩造間就100萬元債權法律關
    係之存否不明確，並致被上訴人私法上之地位有受侵害之危
    險，而被上訴人提起本件確認之訴，如經法院為其勝訴之確
    認判決，將使其私法上地位受侵害之危險得以除去，是被上
    訴人在原審法院提起本件確認債權不存在之訴，揆諸前揭判
    例意旨，有即受確認判決之法律上利益，於法有據，合先敘
    明。
二、本件被上訴人起訴主張：伊於民國87年9月18日提供坐落台
    北市○○區○○段3小段367地號土地（持分206/10000）及
    其上門牌號碼台北市○○區○○路2段28號3樓房地（下稱系
    爭建物）設定本金最高限額抵押權750萬元予上訴人，並於
    同月21日向上訴人所屬大同分行貸款620萬元。嗣伊於同年
    10月28日、同年11月19日、88年9月22日分別償還上訴人32
    0萬元、200萬元、100萬元，已全部清償完畢，乃於93年11
    月11日以律師函請求上訴人交付上開貸款之清償證明，惟上
    訴人竟謂在伊未全數清償借款債務前，實無出具貸款清償證
    明之理由，故伊自有確認利益。至上訴人提出之展期申請書
    ，雖係伊所填寫，惟當時並無決定展期，故並未在申請書上
    填寫日期，是上訴人應就伊有展期之事實，負舉證責任。爰
    依法提起本訴，聲明：確認上訴人對被上訴人620萬元之借
    款債權不存在。
三、上訴人則以：被上訴人僅於87年10月28日、11月19日清償借
    款本金合計520萬元，尚餘100萬元未為清償。雖被上訴人主
    張其已於88年9月22日清償該100萬元，惟當日因已屆清償期
    ，被上訴人尚向伊申請展期並辦妥展期手續，該借款期限已
    延展至89年9月21日，是被上訴人並未清償該100萬元等語，
    資為抗辯（未繫屬本院部分不予贅載）。
四、原審判決確認上訴人對被上訴人之消費借貸債權620萬元不
    存在。上訴人提起一部上訴，並聲明：(一)原判決關於確認上
    訴人對被上訴人之消費借貸100萬元不存在部分廢棄。(二)上
    開廢棄部分，被上訴人在第一審之訴駁回。被上訴人則聲明
    ：上訴駁回。
五、查被上訴人主張其於87年9月18日提供系爭建物設定本金最
    高限額750萬元抵押權予上訴人，並於同月21日向上訴人所
    屬大同分行貸款620萬元，嗣其分別於同年10月28日、11月
    19日償還借款本金320萬元、200萬元予上訴人等情，據其提
    出土地及建物謄本、授信交易明細查詢單等為證（見原審卷
    第12-18頁），復為上訴人所不爭執，應堪信為真實。是本
    件所應審究者，為餘欠100萬元，被上訴人有無清償？茲詳
    析如后：
  (一)被上訴人主張：其於88年9月22日以現金償還100萬元借款後
    ，上訴人襄理林福進即將借據返還。雖其認所借620萬元借
    款已全部清償完畢，乃將該借據撕毀，無法提出。然上訴人
    提供之「授信交易明細查詢單」於88年9月22日欄記載：「
    貸款收回金額1,000,000，貸放餘額0」，足見是日其確有交
    付100萬元予上訴人，其已就所謂於88年9月22日清償100萬
    元之事實盡舉證責任云云。並提出「授信交易明細查詢單」
    為證。
  (二)就此，上訴人抗辯：被上訴人並未以現款清償100萬元，而
    係辦理展期而已，故被上訴人所執「授信交易明細查詢單」
    （見原審卷第18頁），最後一筆交易內容為交易日期88年9
    月22日、交易代號[6340－轉帳全部清償]、類別[1－展期]
    （註：0代表「一般清償」、１代表「展期」；此有「86年
    放款操作手冊節本」可憑），是以，其前提供予被上訴人之
    「授信交易明細查詢單」，確已揭明該100萬元借款因展期
    結果而使貸放餘額顯示為0元等語。
  (三)按當事人主張有利於己之事實者，就其事實有舉證之責任，
    民事訴訟法第277條定有明文。又按請求履行債務之訴，原
    告就其所主張債權發生原因之事實，固有舉證之責任，若被
    告自認此項事實而主張該債權已因清償而消滅，則清償之事
    實，應由被告負舉證之責任，最高法院28年度上字第1920號
    著有判例。本件上訴人就系爭620萬元借款已交付被上訴人
    之事實，除已舉證證明外，復為被上訴人所自認，準此，被
    上訴人既主張系爭620萬元借款所餘100萬元借款業因清償而
    消滅，依前揭說明，自應由其負舉證之責任。被上訴人迄今
    僅以口頭陳述於88年9月22日以現金償還100萬元，然100萬
    元現金係一筆為數可觀之金錢，依經驗法則而言，一般人豈
    會在家中存放鉅額現款，而徒增失竊、強盜之風險，被上訴
    人提起本件訴訟迄今，從未提出任何證明其當時確有提領10
    0萬元現金之資料、甚或證明其於當時確有提出100萬元現金
    之資力。再者，當時上訴人大同分行營業廳除經理有專屬辦
    公室外，其餘皆為開放式之辦公場所，即任何人均可共見共
    聞之開放空間，被上訴人從未證明當日係由何人陪同攜帶鉅
    款100萬元現鈔辦理清償？亦未提出證據以證明當日係將100
    萬元現金交付予何人？有誰在場？足證被上訴人空言主張已
    以現金清償100萬元，自難採信。
  (四)至於被上訴人所提「授信交易明細查詢單」，其上88年9月2
    2日欄固記載「貸放收回金額100萬元、貸放餘額0元」，然
    依上訴人於94年8月24日當庭提出之「交易代號說明」、「
    授信作業操作手冊－授信案件展期作業程序」及「86年放款
    操作手冊」之原本（影本附卷）所載，該「授信交易明細查
    詢單」上所載代號「1」確係代表展期。且上訴人就該「授
    信交易明細查詢單」所稱：「其授信操作系統於70年代即建
    置並使用至93年5月間，該授信操作系統之設計，係對每筆
    授信案賦予一貸放帳號，以有效控管該筆授信案之借款期間
    、借款利率、繳息、清償本金等債務內容，倘該筆借款期限
    屆至辦理展期者，因原貸放帳號之內容係屬既定且已發生之
    事實，倘任意更動借款期限，將來即無法查知該授信案歷次
    更異之實際情形，準此，授信操作系統乃採對展期後之授信
    案賦予另一新貸放帳號之方式控管。次按，有關前述授信案
    件展期電腦登錄作業部分，『授信作業操作手冊－授信案件
    展期作業程序』均已詳為列載」一節（見原審卷第18頁），
    尚與一般銀行作業無違，則解讀被上訴人出具之「授信交易
    明細查詢單」，自應依上訴人「授信作業操作手冊」之內容
    為之。故被上訴人據此主張100萬元業已清償，即不足採。
六、綜上所述，被上訴人既不能舉證以證明欠款100萬元業已清
    償，則其負欠上訴人100萬元之債務自仍存在。被上訴人請
    求確認該100萬元之債權不存在，自非正當，不應准許。原
    審未細心研求，就此部分竟為上訴人敗訴之判決，自有違誤
    ，無可維持。上訴意旨，指摘原判決此部分不當，求予廢棄
    改判，為有理由，爰將原判決此部分廢棄，改判如主文第二
    項所示。
乙、反訴部分
一、按第二審訴之變更或追加，非經他造同意，不得為之，但擴
    張或減縮應受判決事項之聲明者，不在此限，民事訴訟法第
    446條、第255條第1項第3款分別定有明文。上訴人於原審原
    係反訴求為判決「被上訴人應返還620萬元，其中100萬元自
    88 年9月22日起，其中520萬元自88年9月30日起，均至清償
    日止按年息5%計算利息。」，嗣於本院審理中，除就520萬
    元本息及100萬元自88年9月22日起至89年2月21日止利息敗
    訴部分未聲明不服外，擴張其聲明為「被上訴人應返還上訴
    人100萬元，暨自89年2月22日起至清償日止，按年息8%計算
    之利息，及自89年9月22日起至清償日止，其逾期在6個月內
    依上開利率10%，逾期超過6個月依上開利率20%，計算之違
    約金」，與上開規定相符，自應准許，合先敘明。
二、上訴人反訴起訴主張：被上訴人於87年9月21日向伊辦理抵
    押借款620萬元，雖於同年10月28日、11月19日先清償借款
    本金520萬元，惟餘欠借款本金100萬元未為清償，爰提起反
    訴，求為判決被上訴人應返還該100萬元，及自88年9月22日
    起，至清償日止按年息5%計算利息。上開反訴請求，原審為
    上訴人全部敗訴之判決，上訴人提起一部上訴，並擴張訴之
    聲明為：
  (一)原判決關於駁回上訴人在第一審100萬元本息之請求部分廢
    棄。
  (二)被上訴人應返還上訴人100萬元，暨自89年2月22日起至清償
    日止，按年息8%計算之利息，及自89年9月22日起至清償日
    止，其逾期在6個月內依上開利率10%，逾期超過6個月依上
    開利率20%，計算之違約金。
三、被上訴人則以：伊於上開時日並未辦理借款展期，而係以現
    金清償，已不欠上訴人任何款項。且是日起至今，上訴人未
    曾向伊催繳任何利息，顯然違反銀行放款催收利息之常態，
    上訴人自應就伊有借款展期一事，負舉證責任。茲上訴人始
    終無法舉證以實其說，逕提反訴，顯無理由等語，資為抗辯
    。並聲明：上訴駁回。
四、如前所述，被上訴人就上開借款已逾期未還。又該100萬元
    之利息，僅繳至89年2月21日，復為兩造所不爭執（見本院
    卷第79頁筆錄）。又依被上訴人提出為證之上開「授信交易
    明細查詢單」所載，借款利息在8.25%至8.78%之間，則上訴
    人基於消費借貸之法律關係，請求被上訴人清償100萬元借
    款及自89年2月22日止至清償日止按年息8%計算之利息，洵
    屬正當，應予准許。原審就此部分為上訴人敗訴之判決，亦
    有未合。上訴意旨指摘原判決此部分不當，求予廢棄改判，
    為有理由。爰將原判決此部分廢棄改判。至於上訴人逾此範
    圍所請求之違約金，由於上訴人未提出借據或其他證據，以
    證明兩造確有約定違約金之事實，則上訴人在本院追加請求
    違約金，為無理由，應予駁回。
丙、本件事實已臻明確，兩造其餘攻擊防禦方法及證據經予審酌
    ，核與判決結果不生影響，爰不再逐一論述，併此敘明。
據上論結，本件上訴之本訴部分為有理由，反訴部分為一部有理
由，一部無理由；追加之訴為一部有理由、一部無理由。依民事
訴訟法第449條第1項、第450條、第79條、、第463條，判決如主
文。
中　　華　　民　　國　　94　　年　　9 　　月　　27　　日
                  民事第十七庭 審判長法  官  沈方維
                                     法  官  張競文
                                     法  官  王淇梓
正本係照原本作成。
不得上訴。
中　　華　　民　　國　　94　　年　　9 　　月　　27　　日
　　　　　  　　　　　　　           書記官  吳碧玲
